臺灣高等法院臺南分院刑事判決　　 96年度上更(一)字第153號
上　訴　人　臺灣嘉義地方法院檢察署檢察官
上　訴　人
即　被　告　丙○○
　　　　　　　　　　（
指定辯護人　本院公設辯護人　丁○○
上列上訴人因被告強盜等案件，不服臺灣嘉義地方法院95年度訴
字第145號中華民國95年9月29日第一審判決（起訴案號：臺灣
嘉義地方法院檢察署95年度偵字第876號、95年度偵字第1161號
、95年度偵字第1701號），提起上訴，判決後，經最高法院第1
次發回更審，本院判決如下：
    主  文
原判決關於丙○○部分撤銷。
丙○○意圖為自己不法之所有，結夥三人以上攜帶兇器，以強暴
至使不能抗拒，而取他人之物，處有期徒刑柒年肆月，扣案之西
瓜刀壹把、米黃色棒球帽壹頂均沒收。
    事  實
一、緣胡乃仁（民國69年7月9日生，已判決確定）、與音近似「
    陳威志」，實際姓名年籍不詳之成年男子先於95年1月18日
    上午某時，在台南縣新營市合謀強盜他人財物，並為求強取
    他人財物順利，旋即由胡乃仁駕駛其母親胡林美玉所有黑色
    日產自用小客車（原懸掛7H－2186車牌，嗣改懸掛同日由胡
    乃仁與「陳威志」2人先行共同竊取之訴外人乙○○所有車
    牌號碼C4－8892號車牌2面），搭載「陳威志」前往丙○○
    住處，再邀同不知悉胡乃仁、「陳威志」已竊取他人車牌之
    丙○○共同合謀強盜他人財物，並協議由胡乃仁、「陳威志
    」負責下手，丙○○負責駕車及把風接應，3人謀議既定，
    即於95年1月18日上午8時15分許，基於結夥3人以上攜帶兇
    器強盜他人財物之犯意聯絡，攜帶胡乃仁所有，客觀上足以
    對人之生命、身體、安全構成威脅，具有行兇危險性之足以
    資為凶器用之長約49公分、刀鋒銳利西瓜刀1把作為犯強盜
    罪之用，由丙○○駕駛上開車輛搭載「陳威志」與胡乃仁，
    前往嘉義縣布袋鎮○○里○○路116號布袋農會後方停車場
    ，尋找作案目標，因見甲○○獨自一人手提籃子內放置手提
    包1只及報表1袋，遂先由胡乃仁頭戴米黃色棒球帽，左手持
    上開西瓜刀下車，而丙○○則負責於車上把風及開車，另「
    陳威志」則伺機行動。胡乃仁旋即走近甲○○身旁，並將西
    瓜刀架於甲○○上腹部，右手強拉甲○○之手提籃子，甲○
    ○雖心生畏懼，仍緊抓住籃子不放，胡乃仁遂以雙手環抱甲
    ○○之腰部，「陳威志」見狀亦迅速下車共同強拉甲○○，
    以此強暴方式致甲○○不能抗拒而將籃子鬆手，籃子內之手
    提包即由胡乃仁取走，因而強盜得逞，並由丙○○駕車搭載
    胡乃仁、「陳威志」迅速離去現場。然因手提包內並無現金
    ，胡乃仁與「陳威志」於回程路途即將手提包連同其內之甲
    ○○農會、漁會、中國信託與富邦銀行之存摺等物，丟棄於
    路旁水溝內。嗣經警據報後，調閱路口監視器錄影帶，始循
    線於同年月20日上午5時3分許查獲胡乃仁所駕車輛，並於車
    上扣得胡乃仁所有供強盜用之米黃色棒球帽一頂及西瓜刀1
    把；再於同日下午2時許，在嘉義縣義竹鄉西寮27分電線桿
    前甘蔗園內，查獲胡乃仁所丟棄之車牌號碼C4－8892號自用
    小客車車牌1面。
二、案經甲○○訴由嘉義縣警察局布袋分局報告臺灣嘉義地方法
    院檢察署檢察官偵查起訴。
    理  由
壹、證據能力部分：
    按被告以外之人於審判外之言詞或書面陳述，除法律有規定
    者外，不得作為證據。又被告以外之人於審判外之陳述，雖
    不符前四條之規定，而經當事人於審判程序同意作為證據，
    法院審酌該言詞陳述或書面陳述作成時之情況，認為適當者
    ，亦得為證據。當事人、代理人或辯護人於法院調查證據時
    ，知有第159條第1項不得為證據之情形，而未於言詞辯論終
    結前聲明異議者，視為有前項之同意，刑事訴訟法第159條
    第1項、第159條之5分別定有明文。被告丙○○及指定辯護
    人於言詞辯論終結前，對於本案之相關證據之證據能力，均
    未聲明異議，視為同意作為證據，均有證據能力，合先敘明
    。
貳、認定犯罪事實所根據之證據及理由：
一、訊據被告丙○○雖坦承有於上揭時地駕車載送被告胡乃仁與
    「陳威志」至嘉義縣布袋鎮○○里○○路116號布袋農會後
    方停車場之情事，然矢口否認有何犯行，辯稱：伊至該地係
    為購買毒品，伊因精神不濟，至該處後即休息，不知被告胡
    乃仁與「陳威志」有為強盜行為，伊主動投案係害怕「陳威
    志」對伊及家人不利云云，經查：
(一)本件係由共犯胡乃仁於上揭時地，手持西瓜刀與「陳威志」
    遂行強暴方式，至被害人甲○○不能抗拒而取其財物一節，
    業據胡乃仁坦承不諱（見原審卷第196頁至第197頁、第232
    頁至第234頁），核與證人即被害人甲○○於警、偵訊及原
    審審理中所述由2人強盜，其中1人手持西瓜刀之情節相符（
    見上揭警卷第12至13頁、14至16頁；見偵卷第876號卷第76
    頁至77頁；原審卷第181頁至203頁），復與被告丙○○供稱
    由胡乃仁與「陳威志」下車強盜等語相符，並有扣案西瓜刀
    1把、米黃色棒球帽1頂、扣押物品目錄表、扣押物品照片（
    見警卷第25至29頁）、嘉義縣警察局布袋分局０一一八專案
    涉案車輛監視錄影系統出現時間表、監視系統翻拍照片等可
    資佐證，又被告丙○○及共犯胡乃仁就「陳威志」搭車往返
    座位、有無戴眼鏡等外貌供述均大致相符，顯見「陳威志」
    應確實有參與本件強盜行為，況共犯胡乃仁於原審羈押審理
    時即供稱車牌係「陳威志」竊得等情，更見「陳威志」應非
    刻意捏造之人，是實際持刀強取被害人財物之人應為被告胡
    乃仁，共同強拉被害人甲○○之人應為「陳威志」，應堪認
    定。
(二)又被告丙○○於警詢（見嘉布警偵字第0950080420號卷第7
    至9頁）、偵查（見偵查卷第20至22頁）、及原審羈押審理
    時（見羈押卷第4至6頁），就其於上揭時地如何與胡乃仁共
    同強盜一節，已供述甚詳，若非其親自密切注意被告胡乃仁
    與「陳威志」強盜過程，擔任把風與駕駛工作，應無如此清
    楚該細節，且於財物得手後，能迅速駕車離開現場，亦徵其
    工作之分擔即為把風與駕駛。參以被告丙○○於原審審理中
    供稱其與「陳威志」僅係第一次見面等語（見原審卷第220
    頁），被告丙○○若非有參與本件強盜行為，當無為不熟悉
    之人承擔重罪之理。至被告丙○○雖辯稱其主動投案係害怕
    「陳威志」對伊及家人不利云云，然被告丙○○較共犯胡乃
    仁、「陳威志」均年長約10歲，且被告丙○○時值壯年，應
    無服從「陳威志」而擔罪之理。
(三)雖共犯胡乃仁另供稱並未結夥3人強盜，當時被告丙○○係
    載送其與「陳威志」購買毒品，被告丙○○在車上休息，並
    不知悉其與陳威志下車為強盜行為，其先前於警詢、偵查中
    供稱丙○○與其共同強盜，係故意陷害云云，惟查：
  (一)被告丙○○等人於95年1月18日上午8時15分許至布袋農會後
    方停車場並非為買毒品：共犯胡乃仁雖供述丙○○載送其與
    「陳威志」購買毒品，然就該日由誰聯絡買受毒品一節，被
    告丙○○供稱：由胡乃仁聯絡，後改稱：好像是陳威志約的
    。被告胡乃仁則證稱：由丙○○負責聯絡，後改稱由丙○○
    或陳威志聯絡；又對3人是否均認識出售毒品之藥頭，被告
    胡乃仁為何先行下車等情，被告丙○○則陳稱：胡乃仁說藥
    頭不認識的人就不賣，叫我不要下車，由他下車就可以，後
    改稱其亦認識藥頭等語，被告胡乃仁先則證稱：不認識藥頭
    ，當時藥頭還沒來，下車就是要去搶東西，後反稱：亦認識
    藥頭；又買毒品之費用交由何人，未買得毒品後費用有無退
    還一節，被告丙○○供陳：買毒品的1000元是交給胡乃仁，
    回來的路上胡乃仁有還給我，被告胡乃仁則供稱：合資買毒
    品每人出1000元是交給陳威志，不記得陳威志有沒有還錢（
    見原審卷第216頁至第236頁）；是其2人就由誰聯絡買受毒
    品，是否認識出售毒品之藥頭，被告胡乃仁為何先行下車，
    買毒品之費用交由何人，未買得毒品之費用有無退還等情，
    所述不但前後反覆，且均互相矛盾，顯見渠等於上揭時地，
    並非欲買毒品而至該地。而被告2人與「陳威志」自嘉義縣
    義竹鄉被告丙○○住處，特意驅車前往非隱密之農會停車場
    ，該場所亦不符一般買賣毒品特求隱密之需，反係常有民眾
    提領款項，為謀強取他人財物尋找下手對象之適當地點，佐
    以被告丙○○及胡乃仁於審理中刻意假稱前往該地買毒品，
    亦徵被告丙○○本即知悉前往該地之目的係為強取他人財物
    ，始有刻意隱瞞之理。
  (二)被告丙○○知悉其與陳威志下車為強盜行為，並在車上擔任
    把風工作：依共犯胡乃仁證述當日本由其駕車搭載「陳威志
    」，至被告丙○○住處後，因身體不適改由被告丙○○駕駛
    等語（見原審卷第224頁），是被告丙○○應係三人中精神
    較佳之人，始由其駕駛，當無所謂嗜睡情形。況被告胡乃仁
    與「陳威志」下車為強盜行為之時間應僅瞬間而已，被告丙
    ○○竟能安全自義竹鄉駕車至布袋鎮，卻能於瞬間迅速入睡
    不知發生何事，亦顯與常理不符。再依證人甲○○於原審審
    理時證稱：當時有被強拉到左後車門邊掙扎，車門是開著的
    等語（見原審卷第187頁、第192頁），是被告胡乃仁與「陳
    威志」於強取被害人甲○○財物時，其距離已近至左後車門
    ，並於該處欲強拉被害人甲○○上車，斯時被告丙○○豈有
    可能在已往後躺之左前駕駛座小憩（即若依被告丙○○所述
    其已往後躺，則上半身係位在左後座），更顯被告丙○○供
    稱其不知至該處係為強盜一節云云，實屬卸責之詞。是被告
    丙○○辯稱其不知情、未參與云云，顯不足採。
(四)至被告丙○○、及共犯胡乃仁於警詢、偵查中均未表示尚有
    第三人「陳威志」參與本件強盜行為，然此應係被害人甲○
    ○僅見2人下車強取其財物，誤認強盜之人僅有2人，而被告
    2人即依此未刻意供出第三人「陳威志」，遲至原審審理時
    始因心有不甘而供陳實際下車行搶之人，然此尚無解於被告
    丙○○擔任把風與駕駛工作應承擔之刑事責任。
(五)末查，證人甲○○於警、偵訊及原審審理時，雖均證稱為強
    盜行為之2人係頭戴本件扣案頭套，然扣案之毛線頭套，經
    鑑定並未驗出被告胡乃仁、丙○○之DNA，固有內政部警政
    署刑事警察局95年5月2日刑醫字第0950038870號鑑驗書（見
    原審卷第52頁）、法務部調查局95年8月8日調科肆字第
    09500354050號鑑定通知書在卷可參（見原審卷第136頁至第
    145頁），惟被告等人是否頭戴頭套犯案，經核與扣案之頭
    套是否驗出DNA，其間並無必然之關聯，自難因扣案之頭套
    未檢出DNA，即遽認被告等人並未涉案，是尚不足以此鑑定
    報告即認定被告丙○○未參與本件強盜行為。
(六)綜上，被告丙○○否認參與本件強盜犯行，顯非可信。又被
    告與共犯胡乃仁、「陳威志」基於結夥3人攜帶凶器強盜之
    犯意聯絡，由共犯胡乃仁手持西瓜刀架於被害人甲○○上腹
    部，並於被害人甲○○抵抗後，共犯胡乃仁及「陳威志」復
    以雙手環抱強拉被害人甲○○，致甲○○不得不將手提包鬆
    手，被告與共犯胡乃仁、「陳威志」遂取得財物，渠等以上
    述方式為強盜犯行，主觀上上揭行為有制止被害人甲○○抗
    拒之意，至為灼然，客觀上此強暴之手段，即已壓抑被害人
    不能抗拒，而失其意思自由，足見被害人當時已達不能抗拒
    之程度，至為明顯。本案事證明確，被告加重強盜犯行，均
    堪認定，應依法論科。
參、論罪科刑之理由
一、
(一)按行為後法律雖有修正，但其內容僅係形式上做文字之修正
    ，或僅係將法理明文化，或僅係易動法條項次時，因未涉及
    犯罪構成要件或處罰內容之變更，自非屬法律之變更，而無
    依刑法第2條第1項之規定予以比較新舊法之必要，惟修正後
    之內容如客觀上已涉及犯罪構成要件或處罰內容等實質上變
    更時，即屬法律之變更，而應依刑法第2條第1項之規定比較
    新舊法。至比較結果，如修正後之內容，依行為人所犯個案
    具體主觀上比較結果，認並無有利之情形時，依刑法第2條
    第1項前段之規定，即應適用舊法即行為時法，如有利於行
    為人時，則應依刑法第2條第1項後段之規定，適用新法即裁
    判時法，足見應否適用刑法第2條第1項之規定比較新舊法，
    應取決於修正後法條之實質內容，於客觀上是否已有變更為
    依據，而非取決於是否有利於行為人，至於究竟應適用行為
    時法或裁判時法，始應就行為人所犯個案做具體主觀上之比
    較以判斷新法是否有利於行為人，如新法有利於行為人，則
    應適用新法即裁判時法，如新法並無有利於行為人之情形時
    ，則應適用舊法即行為時法。
(二)查刑法第28條已於94年2月2日修正公布，已由原先之「二人
    以上共同實施犯罪之行為者，皆為正犯。」之規定，修正為
    「二人以上共同實行犯罪之行為者，皆為正犯。」，並自95
    年7月1日起施行，是依上開規定，被告行為後刑法第28 條
    條文之內容，於客觀上均已發生實質上之變更，揆諸前開說
    明，自應依新修正刑法第2條第1項之規定予以比較適用。則
    依上開規定，因被告之行為，無論依新法或舊法，均屬共犯
    ；則比較新舊法結果，修正後刑法第28條之規定並非有利於
    被告，依95年7月1日新施行之刑法第2條第1項前段之規定，
    此部份自應適用行為時法即95年7月1日施行前之刑法第28條
    ，合先敘明。
二、
(一)按刑法上所謂兇器，其種類並無限制，凡客觀上足對人之生
    命、身體、安全構成威脅，具有危險性之兇器均屬之。且祇
    須行竊時攜帶此種具有危險性之兇器為已足，並不以攜帶之
    初有行兇之意圖為必要（最高法院79年臺上字第5253號判例
    參照）；查被告與胡乃仁、「陳威志」等人共同強盜時，同
    案被告胡乃仁所使用扣案之西瓜刀1支，長49公分，刀鋒鋒
    利一節，業經本院當庭勘驗屬實，並記明筆錄，是以之攻擊
    人體，勢將造成嚴重傷害，客觀上亦足對人之生命、身體、
    安全構成威脅，屬具危險性之兇器。
(二)第按刑法上強盜罪，以施用強暴手段使人交付財物為構成要
    件，在場把風，固非實施強盜罪構成要件之行為，但其夥同
    行劫，如係為自己犯罪之意思而參與，則雖僅擔任把風而未
    實行劫取財物，仍應依共同正犯論科；共同實施犯罪行為之
    人，在合同意思範圍以內，各自分擔行為之一部，相互利用
    他人之行為，以達其犯罪之目的者，即應對於全部所發生之
    結果，共同負責，有最高法院24年上字第2868號、28年上字
    第3110號判例分別可資參照。又刑法第321條第1項第4款結
    夥三人以上犯之者，應指在場共同實施或在場參與分擔實施
    犯罪者為限。至把風行為，如排除犯罪障礙，助成犯罪之實
    現，在合同意思範圍內分擔犯罪行為之一部，亦係共同正犯
    而應計入結夥之內（最高法院72年度台上字第3201號刑事判
    決意旨參照）。就本件加重強盜部分，被告與同案被告胡乃
    仁、「陳威志」謀議後驅車前往尋找目標，並分由胡乃仁與
    「陳威志」負責下手為強盜行為，被告丙○○負責構成要件
    以外之把風與駕駛，依前述，被告丙○○與胡乃仁、「陳威
    志」等人均有加重強盜犯意聯絡，並以自己共同犯罪之意思
    分擔把風與駕駛行為，應論以共同正犯。
(三)按強盜罪以強暴、脅迫等方法，致使不能抗拒為構成要件之
    一，當然含有妨害被害人自由之性質，故犯強盜罪而有妨害
    被害人之自由時，是否另論以妨害自由罪名，應就行為人之
    全部犯罪行為實施過程加以觀察。倘妨害自由行為時，強盜
    行為尚未著手實施，可依其情形認為妨害自由、強盜犯罪間
    具有方法結果之牽連關係；若強盜犯行業已著手實施，則所
    為強暴、脅迫等非法方法剝奪被害人行動自由行為，應包括
    在強盜行為之內，無另行成立刑法第302條第1項之妨害自由
    罪之餘地（最高法院92年度台上字第2184號判決可資參照）
    。是本件被告與共犯胡乃仁、「陳威志」著手實行強盜行為
    時，雖有以雙手環抱並強拉被害人甲○○，剝奪被害人行動
    自由行為，惟此應包括在強盜行為內，而不另論刑法第302
    條第1項之妨害自由罪。
三、被告丙○○與共犯胡乃仁、「陳威志」謀議後，分由胡乃仁
    持前揭兇器與「陳威志」負責下手，由被告丙○○擔任把風
    及駕駛工作，結夥3人為強盜行為，核其所為，係犯刑法第
    330 條第1項之結夥三人以上，攜帶凶器之加重強盜罪。被
    告丙○○就加重強盜罪部分，與共犯胡乃仁、「陳威志」有
    犯意聯絡及行為分擔，為共同正犯。
肆、撤銷改判之理由：
一、原審以被告事證明確，據以論罪科刑，固非無見，惟查：
    本件丙○○涉案之情節與同案被告胡乃仁相互比較，客觀上
    觀察顯較輕微，乃原判決對共同正犯胡乃仁牽連所犯刑法第
    321條第1項第3款之加重竊盜罪及同法第330條第1項之結夥
    三人以上、攜帶兇器加重強盜罪，從一重論意圖為自己不法
    之所有，結夥三人以上攜帶兇器，以強暴至使不能抗拒，而
    取他人之物之罪，量處有期徒刑7年6月；卻對並未牽連犯刑
    法第321條第1項第3款之加重竊盜罪、客觀上犯罪情節顯較
    輕微之丙○○，量處有期徒刑7年10月較重之刑，且未說明
    何以量處較重之刑之理由，顯有未當。
二、檢察官上訴意旨指摘原判決量刑太輕，及被告上訴意旨否認
    犯罪，指摘原判決不當，雖均無理由，但原判決既有上述可
    議之處，自屬無可維持，應予撤銷改判，以期適法。爰審酌
    被告丙○○國中肄業之智識程度，不思循合法正當途徑獲得
    財富，持兇器實施本件犯行之犯罪手段，對於社會治安危害
    甚鉅，被害人尚無實際金錢損害，及被告丙○○犯後否認犯
    罪，飾詞狡辯，態度不佳，惟被告並未涉犯竊取車牌犯行，
    且就本件加重強盜犯行亦僅擔任把風及駕車之工作，其涉案
    情節較同案被告胡乃仁輕等一切情狀，量處如主文所示之刑
    ，以資懲儆。
三、末按共同正犯因相互間利用他人之行為，以遂行其犯意之實
    現，本於責任共同之原則，有關沒收部分，對於共犯間供犯
    罪所用之物，自均應為沒收之諭知。查扣案之西瓜刀1把、
    米黃色棒球帽1頂，為共犯胡乃仁所有供強盜所用之物，業
    據其於原審審理時供述甚明（見原審卷第238頁），是應依
    刑法第38條第1項第2款之規定，宣告沒收。另被告丙○○及
    共犯胡乃仁於原審審理時，均陳稱被告丙○○於上揭時地並
    無戴任何帽子（見原審卷第242、246頁），且其餘扣案之黑
    色棒球帽、墨綠色毛線頭套、灰色毛線頭套、黑色漁夫帽各
    一頂，及斧頭一把，依被告胡乃仁所述，頭套係綽號「小雞
    」之人所有，上揭其餘物品係其友人前借車使用後置於該車
    上（見原審卷第236頁至238頁），均無證據可證為被告或共
    犯所有，供犯罪所用或預備供犯罪之物，亦非犯罪所得或所
    生之物，自不得宣告沒收。
伍、適用之法條：
一、刑事訴訟法第369條第1項前段、第364條、第299條第1項前
    段。
二、新修正刑法第2條第1項前段、第330條第1項、第38條第1項
    第2款、修正前刑法第28條。
本案經檢察官謝錫和到庭執行職務。
中　　華　　民　　國　　96　　年　　6 　　月　　7 　　日
                  刑事第四庭    審判長法　官 吳志誠
                                      法　官 陳珍如
                                      法　官 羅心芳
以上正本證明與原本無異。
如不服本判決，應於收受本判決後十日內向本院提出上訴書狀。
其未敘述上訴理由者並得於提起上訴後十日內向本院補提理由書
狀（均須按他造當事人之人數附繕本）「切勿逕送上級法院」。
　　　　　　　　　　　　　　　　　　　書記官 蔡振豐
中　　華　　民　　國　　96　　年　　6 　　月　　7 　　日
附錄論罪科刑法條：
中華民國刑法第330條
（加重強盜罪）
犯強盜罪而有第321條第1項各款情形之一者，處7年以上有期徒
刑。
前項之未遂犯罰之。
